臺灣嘉義地方法院民事判決
110年度嘉簡字第165號
原      告  賴敏芳  
被      告  黃小溦  
上列當事人間請求遷讓房屋等事件，本院於民國110年4月29日言
詞辯論終結，判決如下：
    主      文
被告應將嘉義市○○○段○○段0000○號即門牌號碼嘉義市○區○○路000
號11樓之3房屋騰空遷讓返還原告。
被告應自民國110年4月25日起至騰空遷讓返還第一項房屋之日止
，按月給付原告新臺幣8,000元。
被告應給付原告新臺幣21,867元，及自民國110年4月23日起至清
償日止，按年息5%計算之利息。
原告其餘之訴駁回。
訴訟費用新臺幣2,760元由被告負擔。
本判決原告勝訴部分得假執行。
    事實及理由
壹、程序事項
一、按訴狀送達後，原告不得將原訴變更或追加他訴，但請求之
    基礎事實同一、不甚礙被告之防禦及訴訟之終結者，不在此
    限，民事訴訟法第255條第1項第2、3款定有明文。原告起訴
    時原聲明：㈠被告應將門牌號碼嘉義市○區○○路000號11樓之3
    房屋（下稱系爭房屋）騰空返還原告。㈡被告應給付原告新
    臺幣（下同）32,000元，並自民國110年2月25日起至遷讓房
    屋之日止，按月給付原告8,000元。㈢原告願供擔保，請准宣
    告假執行。嗣於110年4月19日出具民事準備狀變更聲明為：
    ㈠被告應將系爭房屋騰空遷讓返還原告。被告應自民國110年
    4月25日起至騰空遷讓返還第一項房屋之日止，按月給付原
    告8,000元。被告應給付原告新臺幣40,000元，及自民事準
    備狀繕本送達翌日起至清償日止，按年息5%計算之利息。㈣
    原告願供擔保，請准宣告假執行。核其上開訴之變更，均係
    本於同一房屋租賃契約所生之租賃物返還請求權、租金請求
    權及占用系爭房屋之不當得利請求權，請求基礎事實同一，
    且不甚礙於被告之防禦與終結，依前開條文規定，應予准許
    。
二、被告經合法通知，未於言詞辯論期日到場，核無民事訴訟法
    第386 條所列各款情形，爰依原告之聲請，由其一造辯論而
    為判決。
貳、實體事項
一、原告主張：原告為嘉義市○○○段○○段0000○號即系爭房屋之所
    有權人，被告自108年4月25日起向原告承租系爭房屋，雙方
    簽立房屋租賃契約書約定租賃期間自108年4月25日起至109
    年4月24日止，每月租金為8,000元，押租金為16,000元，並
    於租期屆滿時約定續租1年至110年4月24日止（下稱系爭租
    約）。詎被告自109年12月起即未給付原告任何租金，原告
    於110年2月8日向被告寄發存證信函限被告於函到後7日内清
    償積欠之租金，被告於110年2月9日收受送達，然被告仍未
    給付任何租金，迄今已積欠5個月之租金(109年12月、110年
    1月、2月、3月、4月）共計40,000元（計算方式：8,000元×
    5＝40,000元)，被告顯已違反系爭租約約定，且扣除押租金
    後仍積欠逾2個月租額，故原告以民事準備書狀向被告為終
    止租約之意思表示，故兩造間租賃關係因原告終止而消滅，
    原告得依民法第455條、同法第767條第1項前段規定及系爭
    租約第12條第1項約定，請求被告返還系爭房屋。倘認原告
    前開終止租約不合法（假設語氣，原告否認之），因系爭租
    約亦於110年4月24日租期屆滿，依民法第450條第1項規定兩
    造間租賃關係消滅，原告仍得依上開規定及租約約定，請求
    被告返還系爭房屋。又系爭租約至遲於110年4月24日屆期，
    故被告自110年4月25日起即無權占有系爭房屋，原告得依民
    法第179條規定請求被告返還無權占有系爭房屋期間所獲得
    之不當得利或依系爭租約第12條第3項約定請求被告未返還
    系爭房屋期間相當月租金額，即每月以8,000元計，請求自1
    10年4月25日起至騰空遷讓返還系爭房屋之日止，按月給付
    原告8,000元。被告迄今已積欠5個月租金40,000元，依民法
    第439條規定及系爭租約第3條約定請求被告給付積欠之租金
    及自民事準備書狀繕本送達翌日起算之法定遲延利息，爰依
    系爭租約、租賃物及所有物返還請求權、不當得利之法律關
    係，提起本件訴訟。並聲明：如更正後之聲明。
二、被告未於言詞辯論期日到場，亦未提出書狀作何聲明或陳述
    。
三、得心證之理由：
  ㈠原告主張之前開事實，業據提出系爭房屋之建物登記第一類
    謄本、系爭房屋租賃契約書、存證信函暨回執影本為證（見
    本院卷第65至81頁）。而被告經合法通知迄未到庭爭執，復
    未提出書狀作何聲明陳述，以供本院審酌，依民事訴訟法第
    436條第2項準用同法第280條第3項、第1 項規定，視同自認
    ，原告主張之事實，應堪採信。
  ㈡按承租人租金支付有遲延者，出租人得定相當期限，催告承
    租人支付租金，如承租人於其期限內不為支付，出租人得終
    止契約。租賃物為房屋者，遲付租金之總額，非達二個月之
    租額，不得依前項之規定，終止契約。承租人於租賃關係終
    止後，應返還租賃物，民法第440 條第1 項、第2 項前段及
    第455 條前段分別定有明文。原告主張被告已積欠租金逾2
    個月租額，原告於110年2月8日寄發存證信函催告被告繳納
    租金，被告於110年2月9日收受，原告再以民事準備書狀對
    被告為終止租約之意思表示，於110年4月22日由被告之同居
    人收受送達，有存證信函暨回執、送達證書為證，則系爭租
    約已於110年4月22日合法終止，堪以認定。系爭租約既經合
    法終止，被告自有依法負返還租賃物之義務。從而，原告本
    於終止租賃契約後之租賃物返還請求權，請求被告騰空遷讓
    返還系爭房屋予原告，即屬有據。
　㈢又無法律上原因而受利益，致他人受損害者，應返還其利益
    ，民法第179 條前段定有明文。而無權占有他人土地房屋，
    可能獲得相當於租金之利益，為社會通常之觀念（最高法院
    61年台上字第1695號判例意旨參照）。原告將系爭房屋出租
    予被告時，每月所收取之租金為8,000元，此金額自可作為
    計算被告無權占有系爭房屋期間所受不當得利損害賠償金之
    標準。又系爭租約係於110年4月22日經原告合法終止，業如
    前述，被告於租賃契約關係終止後，仍未將系爭房屋騰空遷
    讓返還原告，核即屬無權占用，自屬無法律上之原因而受有
    相當於租金之不當利益，並致原告受有損害。從而，原告依
    不當得利之法律關係，請求被告自110年4月25日起至遷讓交
    還系爭房屋之日起，按月賠償其無權占用系爭房屋所獲得之
    不當得利8,000元，為有理由，應予准許。
　㈣承租人應依約定日期，支付租金，民法第439 條前段定有明
    文。押租金之主要目的在於擔保承租人履行租賃債務，故租
    賃關係消滅後，承租人如有欠租或其他債務不履行時，其所
    交付之押租金，發生當然抵充之效力。而於抵充後，猶有餘
    額，始生返還押租金之問題（最高法院87年度台上字第1631
    號民事判決參照）。查被告自109年12月起即未繳租金，迄
    至租約終止日即110年4月22日，總計積欠4個月又22日之租
    金額共計37,867元（32,000元＋8,000元÷30日×22日＝37,867
    ，元以下4捨5入），依上開判決意旨，押租金因被告積欠租
    金而生當然抵充之效力，故扣除押租金後，原告得向被告請
    求21,867元（計算式：37,867元-16,000元＝21,867元）。逾
    此範圍之請求，並無依據。從而，原告依系爭租約請求被告
    給付積欠租金21,867元及自民事準備狀繕本送達翌日即110
    年4月23日起至清償日止，按年息5%計算之利息，為有理由
    ，應予准許。
四、綜上所述，原告依系爭租約、租賃物返還請求權、不當得利
    之法律關係，請求被告將系爭房屋騰空遷讓返還予原告，及
    自110年4月25日起至騰空遷讓返還系爭房屋之日止，按月給
    付原告8,000元，及被告應給付原告21,867元及自110年4月2
    3日起至清償日止，按年息5%計算之利息，為有理由，應予
    准許。逾此範圍之請求，則屬無據，應予駁回。
五、本件原告勝訴部分係依民事訴訟法第427 條第1 項適用簡易
    程序所為被告敗訴之判決，爰依同法第389 條第1 項第3 款
    之規定，依職權宣告假執行。
六、本件事證已臻明確，兩造其餘之攻擊防禦方法及所提證據，
    於判決結果不生影響，爰不逐一論列，併此敘明。
七、訴訟費用負擔之依據：民事訴訟法第79條。本件訴訟費用確
    定為第一審裁判費2,760元，因原告敗訴部分甚微，故酌定
    由被告負擔全部訴訟費用。
中　　華　　民　　國　　110 　年　　5　　月　　13　　日
                  臺灣嘉義地方法院嘉義簡易庭
                                  法　官　羅紫庭
以上正本係照原本作成。
如對本判決上訴，須於判決送達後20日內向本庭（嘉義市文化路
308之1號）提出上訴狀（均須按他造當事人之人數附繕本）。如
委任律師提起上訴者，應一併繳納上訴審裁判費。
中　　華　　民　　國　　110 　年　　5 　　月　　13　　日
                                  書記官  葉昱琳